---
title: "Agrégation sociale "
author: "C. Grasland"
embed-resources: true
---

```{r}
# Options générales
library(knitr)
knitr::opts_chunk$set(echo = TRUE, 
                      warning= FALSE, 
                      error=FALSE)

# Selection de packages tidyverse
library(dplyr,quietly = T,warn.conflicts = F,verbose = F)
library(tidyr,quietly = T,warn.conflicts = F,verbose = F)
library(ggplot2,quietly = T,warn.conflicts = F,verbose = F)

# packages de cartographie
library(sf,quietly = T, verbose=F)

# Packages d'enquête
#library(xtable)
#library(survey)
library(questionr)
```

## Objectifs

Dans ce premier exercice on ne va pas s'intéresser à la **géographie** des logements sociaux mais à leur **sociologie**. On va donc croiser la variable Y = ménages résidant dans un logement social avec d'autres variables X1 ..Xn décrivant les attributs des ménages et chercher s'il existe des relations statistiquement significatives.


### Formuler des questions ou des hypothèses

Qu'elles soient justes ou fausses, les hypothèses permettent de cadrer l'analyse.

1. **Diplôme et logement social** :  Les logements sociaux sont-ils réservés aux ménages les moins diplômés ?

2. **Âge et logement social** : Les logements sociaux sont-ils réservés aux jeunes ménages ?

3. **Logement social, âge et diplômes** : Les personnes diplômés quittent-elles  les logements sociaux dès que leurs revenus progressent


### Organiser le travail 

Sutout dans le cadre d'un groupe !

1. **Ne collecter que les données utiles pour répondre aux questions posées** afin de ne pas être tenté de partir dans toutes les directions

2. **Archiver soigneusement les programmes et les résultats** afin de pouvoir reproduire ultérieurement les analyses sur une autre période, un autre territoire

3. **Ne pas attendre d'avoir accumulé tous les résultats pour les commenter** car l'analyse peut suggérer des erreurs ou ouvrir de nouvelles pistes.

4. **Partir des questions et non pas des outils** faute de quoi on va trouver des réponses (42 ...) sans savoir quelle est la question. 


### Chargement des données
```{r, cache.comments=TRUE,comment=F,message=F, error=FALSE,echo=T}
tab_ind<-readRDS("res/tabmen.RDS")

head(tab_ind[,1:5],2)
```


### Réviser ses cours de statistiques ...

Selon la nature des variables X et Y vous devrez faire appel à des méthodes statistiques différentes. Nous allons donner ici deux exemples différents


## Exemple 1 : Logement HLM et diplôme

### Préparation de l'analyse 


- Soit la relation entre logement en HLM (Y) et Diplôme le plus élevé du chef de ménage (X). Il s'agit de deux variables **catégorielles** (= qualitatives) que l'on va typiquement mettre en relation à l'aide d'un **tableau de contingence** et d'un **test du chi-2**. L'analyse statistique est simple sous R mais il faut tenir compte de trois difficultés

- Le choix de la **population de référence** est important. Ici on va sélectionner les ménages dont la personne de référence est âgée de 25-39 ans

- la sélection ou le regroupement  des **diplômes** est également important car cela va influer sur les résultats du test.

- la **pondération des individus** doit également être prise en compte puisque le recensement est basé sur un sondage


### Sélection des individus et des variables


```{r, cache.comments=TRUE,comment=F,message=F, error=FALSE,echo=T}
tab_sel<- tab_ind %>% 
  filter(AGEMEN8 == "25") %>%
  select(DIPLM,HLML, IPONDL) 


knitr::kable(head(tab_sel,4))
```

### Recodage des modalités

On cherche le code des modalités CS1 ezt HLML dans le fichier des métadonnées

```{r}
meta<-readRDS("res/tabmen_meta.RDS")
metasel <- meta %>% filter(COD_VAR %in% c("DIPLM", "HLML"))
kable(metasel[,c(1,3,4)])
```



On recode les modalités des deux variables en regroupant certaines CSP


```{r, cache.comments=TRUE,comment=F,message=F, error=FALSE,echo=T}
tab_sel$HLML<-as.factor(tab_sel$HLML)
levels(tab_sel$HLML)<-c("HLM-O","HLM-N",NA)
tab_sel$DIPLM<-as.factor(tab_sel$DIPLM)
levels(tab_sel$DIPLM) <- c("< BAC","< BAC","< BAC","< BAC","< BAC","< BAC",
                         "BAC","BAC",
                         "BAC+123","BAC+123","> BAC+3","> BAC+3",NA)
table(tab_sel$DIPLM)
                        

knitr::kable(head(tab_sel,3))
```

### Création du tableau de contingence non pondéré (FAUX)

La solution la plus simple semble être l'instruction *table()*


```{r, cache.comments=TRUE,comment=F,message=F, error=FALSE,echo=T}
tab_cont<-table(tab_sel$HLML,tab_sel$DIPLM)

knitr::kable(addmargins(tab_cont))
```


### Création du tableau de contingence pondéré (JUSTE)

On pondère avec *wtd.table()* du package *questionr*.

### programme
```{r, cache.comments=TRUE,comment=F,message=F, error=FALSE,echo=T}
library(questionr)
tab_cont_wtd<-wtd.table(tab_sel$HLML,tab_sel$DIPLM,
                        weights = tab_sel$IPONDL)

knitr::kable(round(addmargins(tab_cont_wtd),0))
```


## Comparaison des résultats en %


- Tableau non pondéré ... légèrement faux !

```{r, cache.comments=TRUE,comment=F,message=F, error=FALSE,echo=F}
tab_pct<-cprop(tab_cont)
knitr::kable(tab_pct,digits=1)
```

- Tableau pondéré ... juste !
```{r, cache.comments=TRUE,comment=F,message=F, error=FALSE,echo=F}
tab_pct_wtd<-cprop(tab_cont_wtd)
knitr::kable(tab_pct_wtd,digits=1)
```


### Visualisation du tableau de contingence

On choisit l'orientation du tableau et on l'affiche avec plot()

```{r, cache.comments=TRUE,comment=F,message=F, comment = F,error=FALSE,echo=T,fig.height=3,fig.width=6 }
mytable<-wtd.table(tab_sel$DIPLM,tab_sel$HLML,weights = tab_sel$IPONDL)
plot(mytable)
```


Tant qu'à faire, on améliore la figure avec des paramètres supplémentaires : 

```{r, cache.comments=TRUE,comment=F,message=F, comment = F,error=FALSE,echo=F, fig.height=4,fig.width=6}
plot(mytable, main = "Logements HLM & Diplôme CM", sub = "Source : INSEE - RP 2018", col=c("lightyellow","lightgreen"))
```

### Test du Chi-deux

Ce test se réalise facilement sur le tableau de contingence avec l'instruction *chisq.test()* :

```{r, cache.comments=TRUE,comment=F,message=F, comment = "",error=FALSE,echo=T}
mytest<-chisq.test(mytable)
mytest
```

La lecture de la p-value permet de savoir s'il existe une relation significative entre les deux variables.


## Visualisation des résidus

Lorsque la relation est significative, on peut visualiser les cases les plus exceptionnelles avec *mosaicplot( ..., shade = T)*

```{r, cache.comments=TRUE,comment=F,message=F, comment = F,error=FALSE,echo=F, fig.height=4,fig.width=6}
mosaicplot(mytable, main =  "Logements HLM & diplôme CM", sub = "Source : INSEE - RP 2020", shade =T)
```

## Exemple 2 : HLM et ancienneté d'occupation

Dans ce deuxième exemple, on se propose d'analyser si les habitants des HLM y résident depuis plus longtemps que les habitants d'autres types de logements. On va donc calculer leur ancienneté moyenne puis déterminer à l'aide d'un test d'égalité des moyennes s'il y a des différences significatives.

Nous devons comme précédemment tenir compte des pondérations

### Préparation des données

```{r}
tab_sel<- tab_ind  %>%
  select(ANEM,HLML,IPONDL) %>% 
  filter(ANEM != "999") %>%
  mutate(ANEM = as.numeric(ANEM)) 

tab_sel$HLML<-as.factor(tab_sel$HLML)
levels(tab_sel$HLML)<-c("Oui","Non")
head(tab_sel)
```


### Statistiques non pondérées

On peut commencer par une description rapide sans pondération :

```{r}
tapply(tab_sel$ANEM, tab_sel$HLML, summary)
```

On découvre - avec surprise -  que l'ancienneté d'occupation des ménages qui résdient en HLM est plus importante que celle des autres ménages. Est-ce une erreur liée à l'absence de pondération ?

### Moyenne et ecart-types pondérés

On calcule la moyenne et l'écart-type pondérés à l'aide du package `weights`.

```{r}
library(weights,quietly = T, verbose=F)
tab_sel %>% group_by(HLML) %>%
           summarise(moyenne=wtd.mean(ANEM,IPONDL),
                     variance = wtd.var(ANEM,IPONDL),
                     ectype = sqrt(variance))

```
Les valeurs sont différentes mais la conclusion demeure la même : les ménages qui résident en HLM y sont depuis plus longtemps que les autres. Toutefois l'écart-type est également tr§s grand ce qui incité à visualiser les distributions. 



### Boxplot

```{r}
ggplot(data = tab_sel)+ aes(x=ANEM, y = HLML) +
      geom_boxplot() +
      scale_x_continuous("Ancienneté d'occupation (en année)") +
      scale_y_discrete("Ménages logés en HLM") +
      ggtitle("Ancienneté d'occupation selon la résdience en HLM à Marseille",
              subtitle = "Source : INSEE RP 2020") + 
      theme_gray()
         
```

Il y a effectivement un décalage, aussi bien pour la moyenne, la médiane et les quartiles. Pour conclure on va donc réaliser un test.

### Test d'égalité des moyennes

```{r}
t.test(ANEM~HLML, data=tab_sel)
```

On peut conclure cette fois-ci sans risque d'erreur (p < 0.001) que les habitants des HLM y résident depuis plus longtemps que ceux des autres logements à Marseille en 2020. 








